臺灣新竹地方法院民事判決　　　　　　　　96年度訴字第49號
原　　　告　乙○○○保險股份有限公司
法定代理人　丙○○
訴訟代理人　丁○○
被　　　告　甲○○○○○○
訴訟代理人　林進塗律師
上列當事人間請求返還消費借貸款事件，本院於民國九十六年二
月九日言詞辯論終結，判決如下：
    主      文
被告應給付原告新臺幣壹佰零玖萬肆仟壹佰貳拾元，及自民國
八十七年六月二十五日起至清償日止，按週年利率百分之八點五
二計算之利息，暨自民國八十七年七月二十五日起至清償日止，
逾期六個月以內者，按上開利率百分之十，超過六個月者，按上
開利率百分之二十計算之違約金。
訴訟費用由被告負擔。
    事實及理由
一、原告之聲明：如主文第一項所示。
二、事實摘要：
  (一)、被告於民國八十五年六月十九日以所有之不動產（下稱系
      爭不動產），設定本金最高限額新臺幣（下同）二百三十
      二萬元之抵押權，以擔保其對原告現在（包括過去所負現
      在尚未清償）及將來所負一切債務之清償，該抵押權之權
      利存續期間自八十五年五月三十日起至一百二十年五月二
      十九日止，利息、遲延利息、違約金、債務清償日期均依
      照各個債務契約之約定，並於八十五年六月二十六日登記
      在案。嗣被告於於八十五年七月二日與原告簽立借據及約
      定書，向原告借款一百九十二萬元，借款期間自同日起至
      一百一十五年七月二日止，約定以一個月為一期，共分三
      百六十期，按期平均攤還本息，利息則按當月保單分紅利
      率加碼百分之一點八機動計算，如有一期未依約支付本息
      ，視為全部到期，並自逾期之日起，逾期六個月以內者，
      按上開利率百分之十，超過六個月者，按上開利率百分之
      二十計算違約金。詎被告自八十五年十二月二日起，即未
      依約繳納本息，又系爭不動產經被告之其他債權人聲請本
      院以八十六年度執字第二四０二號強制執行後，經原告聲
      請參與分配後，原告所得不足金額為本金一百零九萬四千
      一百二十三元，及自八十七年六月二十五日起至清償日止
      ，按週年利率百分之八點五二計算之利息，暨自八十七年
      七月二十五日起至清償日止，逾期六個月以內者，按上開
      利率百分之十，超過六個月者，按上開利率百分之二十計
      算之違約金，是被告尚積欠原告如主文第一項所示之金額
      、利息及違約金未為清償，惟屢經催討仍置之不理，為此
      爰依消費借貸之法律關係提起本訴訟。
  (二)、被告則以：伊確積欠如原告所主張之一百零九萬四千一百
      二十三元之借款本金未為清償，惟按違約金，除當事人另
      有訂定外，視為因不履行而生損害之賠償總額。其約定如
      債務人不於適當時期或不依適當方法履行債務時，即須支
      付違約金者，債權人除得請求履行債務外，違約金視為因
      不於適當時期或不依適當方法履行債務所生損害之賠償總
      額；約定之違約金額過高者，法院得減至相當之數額。民
      法第二百五十條第二項、第二百五十二條分別定有明文。
      經查，兩造所簽訂之借據第五條，就違約金約定之部分，
      約定顯然過高，況被告乃係印尼籍人士，對於兩造借據文
      字之內容及涵意均不甚明瞭，全係順從原告承辦人員之指
      示，始在借據上簽名，此亦足徵被告完全不知借據上違約
      金記載之真意為何等語置辯。並聲明：(1)原告之訴駁回。
      (2)如受不利之判決，願供擔保請准宣告免為假執行。
二、程序部分：
  (一)、本件原告原係向本院聲請核發支付命令，惟被告業於法定
      期間內提出異議，依據民事訴訟法第五百二十一條第二項
      規定，即應以原支付命令之聲請視為起訴。
  (二)、次按被告不抗辯法院無管轄權，而為本案之言詞辯論者，
      以其法院為有管轄權之法院，民事訴訟法第二十五條定有
      明文。查本件兩造間之約定書第三十條約定：「如因本契
      約而涉訟時，同意以臺灣臺北地方法院為第一審管轄法院
      。因而所生之訴訟費用（包括貴公司律師費）等均由立約
      人負擔，絕不推諉」，足認兩造間顯有合意定臺灣臺北地
      方法院作為管轄法院之情，故依民事訴訟法第二十四條規
      定，本院本無管轄權，惟因被告不抗辯本院無管轄權，而
      為本案之言詞辯論，揆諸首開法條規定意旨，應認本院有
      管轄權。
三、本院之判斷：
  (一)、原告主張被告積欠本金一百零九萬四千一百二十三元之事
      實，業據提出與其所述相符之無自用住宅購屋貸款借據及
      約定書、抵押權設定契約書及其他約定事項、他項權利證
      明書、本法院民事執行處八十七年九月二十五日新院鑫執
      孟字第二四０二號通知及本院民事執行處強制執行金額計
      算書分配表等件為證，並依職權調閱本院八十六年度執字
      第二四０二號清償借款事件卷宗核閱無訛，而被告對此復
      未爭執，參諸原告提出之證據，自堪認原告此部分之主張
      為真實。
  (二)、至原告主張被告應給付如主文第一項所示之違約金，被告
      則以違約金約定過高等語置辯，經查：
    1.按當事人約定契約不履行之違約金過高者，法院固得依民
      法第二百五十二條以職權減至相當之數額，惟是否相當仍
      須依一般客觀事實、社會經濟狀況及當事人所受損害情形
      ，及債務人若能如期履行債務，債權人可得享受之一切利
      益為酌定之標準（最高法院四十九年台上字第八０七號、
      五十一年台上字第十九號判例要旨參照）。況違約金之約
      定，為當事人契約自由、私法自治原則之體現，雙方於訂
      約時，既已盱衡自己履約之意願、經濟能力、對方違約時
      自己所受損害之程度等主、客觀因素，本諸自由意識及平
      等地位自主決定，除非債務人主張並舉證約定之違約金額
      過高而顯失公平，法院得基於法律之規定，審酌該約定金
      額是否確有過高情事及應予如何核減至相當數額，以實現
      社會正義外，當事人均應同受該違約金約定之拘束，法院
      亦應予以尊重，始符契約約定之本旨。倘債務人於違約時
      ，仍得任意指摘原約定之違約金額過高而要求核減，無異
      將債務人不履行契約之不利益歸由債權人分攤，不僅對債
      權人難謂為公平，抑且有礙交易安全及私法秩序之維護（
      最高法院九十二年度台上字第二七四七號判決要旨參照）
      。經查，依兩造間所簽立之借據第五條明文約定：「如有
      遲延履行時，除按原訂利率之付遲延期間之利息外，自逾
      期之日起六個月以內者另按原訂利率百分之十，逾期六個
      月以上者，另按原訂利率百分之二十加付違約金。」，是
      以兩造於訂約時，被告既已衡量其履約之能力，本諸自由
      意志而與原告訂約，除非被告舉證證明違約金確有過高而
      顯失公平，否則被告即應受上開約定之拘束。被告雖辯稱
      違約金過高，然並未提出何等事證供本院審酌，是以被告
      以上揭情詞辯稱本件違約金過高，核非有據，況本件所約
      定之違約金，並未逾民法第二百零五條最高週年利率百分
      之二十，而未違反任何強制或禁止規定，難認該違約金約
      定有何過高情事，被告請求酌減，尚非可採。
    2.至被告另辯稱其係印尼籍人士，故對於借據上所載違約金
      之真意無從了解，惟查被告向原告所貸款之金額為一百九
      十二萬元，則衡以常情，難認被告於完全不了解兩造契約
      之內容及意思情形下，遽然於借據上簽名，是被告此部分
      所辯尚乏所據，無足憑採。
  (三)、從而，原告本於消費借貸之法律關係，訴請被告給付如主
      文第一項所示之金額、利息及違約金，即無不合，應予准
      許。末被告雖陳明願供擔保，請准免為假執行之宣告，惟
      原告並未陳明願供擔保請准宣告假執行，則被告此之陳明
      自無必要，併此指明。
四、結論：本件原告之訴為有理由，依民事訴訟法第七十八條，
    判決如主文。
中　　華　　民　　國　　96　　年　　3　　月　　 2　　日
                  民事第二庭    法　官　黃美盈
以上正本係照原本做成。
如對本判決上訴，須於判決送達後二十日內向本院提出上訴狀。
中　　華　　民　　國　　96　　年　　3　　月　　 2　　日
                                書記官　鍾佩芳
